ACORDAO-COMPLETO-2551091

ACÓRDÃO 7962/2022 ATA 40/2022 - PRIMEIRA CÂMARA

VISTOS, relatados e discutidos estes autos de tomada de contas especial instaurada pela Financiadora de Estudos e Projetos (Finep) em desfavor de Armtec Tecnologia em Robótica Ltda. e de seu então sócio-administrador à época dos fatos, Sr. Antônio Roberto Menescal de Macêdo, em razão da não comprovação da regular aplicação dos recursos repassados pela União, por meio do Contrato de Concessão de Subvenção Econômica 01.08.0353.00, tendo por objeto a execução do projeto "Carro Automatizado Instrumentado para Perícia, Observação, Resgate e Ataque a artefatos suspeitos e cargas perigosas";
ACORDAM os Ministros do Tribunal de Contas da União, reunidos em Sessão da 1ª Câmara, ante as razões expostas pelo Relator, em:
9.1. julgar irregulares as contas de Armtec Tecnologia em Robótica Ltda. (06.941.284/0001-05) e de Antônio Roberto Menescal de Macêdo (XXX.025.203-XX) , nos termos dos arts. 1º, inciso I, 16, inciso III, alíneas "b" e "c", da Lei 8.443/1992, c/c os arts. 1º, inciso I, e 209, incisos II e III, do Regimento Interno do TCU;
9.2. condenar, em solidariedade, a Armtec Tecnologia em Robótica Ltda e o espólio de Antônio Roberto Menescal de Macêdo (falecido em 23/08/2018) ou dos seus herdeiros legais, caso já tenha havido a partilha, até o limite do patrimônio transferido, com fundamento no art. 19, caput, da Lei 8.443/1992, c/c o art. 210 do Regimento Interno do TCU, ao pagamento das quantias abaixo relacionadas, com a fixação do prazo de 15 (quinze) dias, a contar das notificações, para comprovar, perante o Tribunal (art. 23, inciso III, alínea "a", da Lei 8.443/1992, c/c o art. 214, inciso III, alínea "a", do Regimento Interno) , o recolhimento da dívida aos cofres do Fundo Nacional de Desenvolvimento Científico e Tecnológico, atualizada monetariamente e acrescida dos juros de mora, calculados a partir das datas discriminadas até a data do recolhimento, na forma prevista na legislação em vigor:
	Valor Original (R$) 
	Data da Ocorrência
	Débito/Crédito

	158.165,79
	02/03/2014
	Débito

	77.316,81
	02/03/2014
	Débito

	43.013,30
	05/12/2017
	Crédito

	37.690,07
	05/12/2017
	Crédito

	29.449,46
	15/12/2017
	Crédito

	7.809,75
	05/03/2018
	Crédito

	5.347,02
	13/03/2018
	Crédito

	6.843,23
	28/03/2018
	Crédito

9.3. aplicar à empresa Armtec Tecnologia em Robótica Ltda. (06.941.284/0001-05) a multa prevista no art. 57 da Lei 8.443/1992, c/c o art. 267 do Regimento Interno do TCU, no valor de R$ 10.000,00 (dez mil reais) , fixando-lhes o prazo de 15 (quinze) dias, a contar da notificação, para que comprove, perante o Tribunal (art. 214, inciso III, alínea "a", do Regimento Interno do TCU) , o recolhimento da dívida aos cofres do Tesouro Nacional, atualizada monetariamente desde a data deste acórdão até a do efetivo recolhimento, se pagas após o vencimento, na forma da legislação em vigor;
9.4. autorizar, desde logo, a cobrança judicial das dívidas, caso não atendidas a notificação, na forma do disposto no art. 28, inciso II, da Lei 8.443/1992;
9.5. autorizar, desde logo, caso solicitado e o processo não tenha sido remetido para cobrança judicial, o pagamento das dívidas em até 36 (trinta e seis) parcelas mensais e consecutivas, nos termos do art. 26 da Lei 8.443/1992, c/c o art. 217 do Regimento Interno/TCU, fixando-se o vencimento da primeira parcela em 15 (quinze) dias, a contar do recebimento da notificação, e o das demais a cada mês, devendo incidir sobre cada valor mensal os correspondentes acréscimos legais, na forma prevista na legislação em vigor, sem prejuízo de alertar os responsáveis de que a falta de comprovação do recolhimento de qualquer parcela implicará o vencimento antecipado do saldo devedor;
9.6. encaminhar cópia deste acórdão à Financiadora de Estudos e Projetos (Finep) , aos responsáveis, à Procuradoria da República no Estado do Ceará, nos termos do § 3º do art. 16 da Lei 8.443/1992, c/c o § 7º do art. 209 do RI/TCU, para a adoção das medidas que entender cabíveis.

Tomada de contas especial instaurada em razão da não comprovação da regular aplicação dos recursos repassados por meio do Contrato de Concessão de Subvenção Econômica.

Primeira Câmara

Financiadora de Estudos e Projetos.

3. Interessados/Responsáveis:
3.1. Responsáveis: Antônio Roberto Menescal de Macêdo (XXX.025.203-XX); Armtec Tecnologia em Robótica Ltda. (06.941.284/0001-05).

13.1. Ministros presentes: Walton Alencar Rodrigues (Presidente), Benjamin Zymler, Vital do Rêgo (Relator) e Jorge Oliveira.
13.2. Ministro-Substituto presente: Weder de Oliveira.

ACORDAO-COMPLETO-2573410

Acórdão 1130/2023 - Primeira Câmara

VITAL DO RÊGO

Adoto como relatório a instrução de mérito elaborada pela Secretaria de Controle Externo de Tomada de Contas Especial - SecexTCE (peça 99) , que contou com a anuência do corpo dirigente da unidade técnica (peças 100 e 101) e do Ministério Público junto ao Tribunal de Contas da União - MPTCU (peça 102) , transcrita a seguir com os ajustes de forma pertinentes. 
INTRODUÇÃO
Cuidam os autos de tomada de contas especial instaurada pela Financiadora de Estudos e Projetos (Finep) , em desfavor de Armtec Tecnologia em Robótica Ltda. (06.941.284/0001-05) e de Antônio Roberto Menescal de Macêdo (XXX.025.203-XX) , em razão da não comprovação da regular aplicação dos recursos repassados, pela União, por meio do Contrato de Concessão de Subvenção Econômica 01.08.0353.00 (peça 4) , firmado entre a Financiadora de Estudos e Projetos (Finep) , com recursos do Fundo Nacional de Desenvolvimento Científico e Tecnológico (FNDCT) , e Armtec Tecnologia em Robótica Ltda., e que tinha, por objeto, o instrumento descrito como "Carro Automatizado Instrumentado para Perícia, Observação, Resgate e Ataque a artefatos suspeitos e cargas perigosas".
HISTÓRICO
Em 12/9/2018, com fundamento na IN/TCU 71/2012, alterada pela IN/TCU 76/2016 e DN/TCU 155/2016, o dirigente da Financiadora de Estudos e Projetos (Finep) autorizou a instauração da tomada de contas especial (peça 31) . O processo foi registrado no sistema e-TCE com o número 1.542/2018.
O Contrato de Concessão de Subvenção Econômica 01.08.0353.00 foi firmado no valor de R$ 2.622.165,68, sendo R$ 1.965.165,68 à conta da concedente, e R$ 657.000,00 referentes à contrapartida da beneficiária da subvenção. Teve vigência de 28/8/2008 a 28/2/2014, com prazo para apresentação da prestação de contas em 27/8/2014. Os repasses efetivos da União totalizaram R$ 1.965.165,68 (peça 27) .
A prestação de contas e complementações enviadas foram analisadas por meio do documento constante na peça 44.
O fundamento para a instauração da Tomada de Contas Especial, conforme consignado na matriz de responsabilização elaborada pelo tomador de contas, foi a constatação das seguintes irregularidades:
Não comprovação do regular aporte de toda a contrapartida pactuada.
Não devolução do saldo dos rendimentos auferidos de aplicação financeira não utilizados regularmente na execução do objeto.
Os responsáveis arrolados na fase interna foram devidamente comunicados e, diante da ausência de justificativas suficientes para elidir as irregularidades e da não devolução dos recursos, instaurou-se a tomada de contas especial.
No Relatório de TCE 050/2018 (peça 50) , o tomador de contas concluiu que o prejuízo importaria no valor original de R$ 105.329,77, imputando-se a responsabilidade a Armtec Tecnologia em Robótica Ltda., na condição de contratada, e a Antônio Roberto Menescal de Macêdo, falecido, Sócio Administrador, na condição de dirigente.
1.1. O débito total apontado acima, de R$ 105.329,77, é composto de duas parcelas de débito oriundas das irregularidades apontadas, e de quatro parcelas de crédito resultantes da devolução de recursos efetuada pelo beneficiário da subvenção.
1.2. Com relação à irregularidade relativa ao não aporte da contrapartida, o débito é no valor de R$ 158.165,79. Por outro lado, as parcelas de créditos relativas à devolução de recursos somam R$ 130.152,83.
1.3. A outra parte do débito, no valor de R$ 77.316,81, é relativa à não devolução do saldo dos rendimentos auferidos de aplicação financeira, não utilizados regularmente na execução do objeto.
Em 13/12/2019, a Controladoria-Geral da União emitiu o Relatório de Auditoria ETCE 1542/2018 (peça 52) , em concordância com o relatório do tomador de contas. O certificado de auditoria e o parecer do dirigente do órgão de controle interno concluíram pela irregularidade das presentes contas (peças 53 e 54) .
Em 30/12/2019, o ministro responsável pela área atestou haver tomado conhecimento das conclusões contidas no relatório e certificado de auditoria, bem como do parecer conclusivo do dirigente do órgão de controle interno, manifestando-se pela irregularidade das contas, e determinou o encaminhamento do processo ao Tribunal de Contas da União (peça 55) .
ANÁLISE DOS PRESSUPOSTOS DE PROCEDIBILIDADE DA IN/TCU 71/2012
Apreciação do Prejuízo ao Contraditório e Ampla Defesa
	Verifica-se que não houve o transcurso de mais de dez anos desde o fato gerador sem que tenha havido a notificação dos responsáveis pela autoridade administrativa federal competente (art. 6º, inciso II, c/c art. 19, da IN/TCU 71/2012, modificada pela IN/TCU 76/2016) , uma vez que o fato gerador da irregularidade sancionada ocorreu em 2/3/2014, e os responsáveis foram notificados sobre as irregularidades, pela autoridade administrativa competente, conforme abaixo:
1. Armtec Tecnologia em Robótica Ltda., por meio do ofício acostado à peça 33, recebido em 20/9/2018, conforme AR (peça 34) ; e
1. Antônio Roberto Menescal de Macêdo, excepcionalmente, não houve notificação.
Valor de Constituição da TCE
	Verifica-se, ainda, que o valor atualizado do débito apurado (sem juros) , em 1º/1/2017, é de R$ 160.997,86, portanto, superior ao limite mínimo de R$ 100.000,00, na forma estabelecida conforme os arts. 6º, inciso I, e 19, da IN/TCU 71/2012, modificada pela IN/TCU 76/2016.
OUTROS PROCESSOS/DÉBITOS NOS SISTEMAS DO TCU COM OS MESMOS RESPONSÁVEIS
	Informa-se que foi encontrado processo no Tribunal com os mesmos responsáveis:
	Responsável
	Processo

	Armtec Tecnologia em Robótica Ltda.
	Processo 010.583/2020-3 (TCE, aberto) 

	Antônio Roberto Menescal de Macêdo
	Processo 010.583/2020-3 (TCE, aberto) 

EXAME TÉCNICO
Da análise dos documentos presentes nos autos, verifica-se que Armtec Tecnologia em Robótica Ltda. (06.941.284/0001-05) e Antônio Roberto Menescal de Macêdo (XXX.025.203-XX) eram as pessoas responsáveis pela gestão e execução dos recursos federais recebidos por meio do Contrato de Concessão de Subvenção Econômica 01.08.0353.00, tendo o prazo final para apresentação da prestação de contas expirado em 27/8/2014.
Verifica-se que foi dada oportunidade de defesa aos agentes responsabilizados na fase interna, em obediência aos princípios constitucionais que asseguram o direito ao contraditório e à ampla defesa (art. 5º, inciso LV, da Constituição Federal) , conforme detalhado no item "Análise dos Pressupostos de Procedibilidade da IN/TCU 71/2012", subitem "Apreciação do Prejuízo ao Contraditório e Ampla Defesa".
	Entretanto, os responsáveis não apresentaram justificativas suficientes para elidir as irregularidades e não recolheram o montante devido aos cofres do Fundo Nacional de Desenvolvimento Científico e Tecnológico, razão pela qual suas responsabilidades foram mantidas.
Em relação à responsabilização da empresa, deve-se operar a responsabilização solidária dos administradores com a pessoa jurídica recebedora dos recursos, em conformidade com a Súmula 286, do Tribunal de Contas da União, na qual "a pessoa jurídica de direito privado destinatária de transferências voluntárias de recursos federais feitas com vistas à consecução de uma finalidade pública responde solidariamente com seus administradores pelos danos causados ao erário na aplicação desses recursos".
De acordo com as análises empreendidas na fase instrutória, as irregularidades descritas no relatório do tomador, bem como as respectivas condutas identificadas, que deram origem a esta TCE, podem ser melhor descritas da forma que se segue. A estrutura adotada nesta instrução reflete a matriz de responsabilização (peça 57) :
1.6. Irregularidade 1: não comprovação do regular aporte de toda a contrapartida pactuada.
1.6.1. Fundamentação para o encaminhamento:
1.6.1.1. A beneficiária da subvenção deveria ter aplicado a contrapartida na forma pactuada, conforme previsto no termo do Contrato de Concessão de Subvenção Econômica descrito como "Carro Automatizado Instrumentado para Perícia, Observação, Resgate e Ataque a artefatos suspeitos e cargas perigosas".
1.6.1.2. A não aplicação do total previsto como contrapartida devida pela beneficiária da subvenção enseja a devolução, à União, da parcela dos recursos federais que acabaram por substituir, indevidamente, os recursos da contrapartida na execução do convênio, a fim de se manter a proporcionalidade de execução estabelecida inicialmente no contrato de subvenção econômica.
1.6.1.3. Nesse mesmo sentido é a jurisprudência deste Tribunal (Acórdão 620/2014-TCU-Segunda Câmara, Rel. José Jorge; 5.147/2014 - TCU - 2ª Câmara, rel. Raimundo Carreiro; 1.902/2015 - TCU - 2ª Câmara, Rel. André de Carvalho; 2.423/2015  TCU  2ª Câmara, Rel. André de Carvalho; 7.472/2015 - TCU - 1ª Câmara, Rel. Benjamin Zymler; 7.610/2015 - TCU - 1ª Câmara, Rel.  Walton Alencar Rodrigues; 6.916/2018 - TCU - 2ª Câmara, Rel. José Múcio Monteiro; 10.949/2018 - TCU - 1ª Câmara, Rel. Benjamin Zymler e 1.319/2019 - TCU - 2ª Câmara, Rel. Ana Arraes) .
1.6.2. Evidências da irregularidade: documento técnico presente na peça 15.
1.6.3. Normas infringidas: Cláusula Sexta, item 2, Cláusula Sétima, item 2, alínea "k", Cláusula Nona, item 1, alínea "b", e Cláusula Décima Terceira, item 1, alínea "b", do Contrato de Concessão de Subvenção Econômica, e art. 8º, da Lei 8443/1992.
1.6.4. Débitos relacionados aos responsáveis Antônio Roberto Menescal de Macêdo (XXX.025.203-XX) e Armtec Tecnologia em Robótica Ltda. (06.941.284/0001-05) :
	Data de ocorrência
	Valor histórico (R$) 
	Identificador da parcela

	2/3/2014
	158.165,79
	Débito

	5/12/2017
	43.013,30
	Crédito

	5/12/2017
	37.690,07
	Crédito

	15/12/2017
	29.449,46
	Crédito

	5/3/2018
	7.809,75
	Crédito

	13/3/2018
	5.347,02
	Crédito

	28/3/2018
	6.843,23
	Crédito

                   Valor atualizado do débito (sem juros) , em 4/5/2020: R$ 76.991,76
1.6.5. Cofre credor: Fundo Nacional de Desenvolvimento Científico e Tecnológico.
1.6.6. Responsável: Antônio Roberto Menescal de Macêdo (XXX.025.203-XX) .
1.6.6.1. Conduta: não comprovar o aporte integral da contrapartida proporcionalmente ajustada.
1.6.6.2. Nexo de causalidade: a não comprovação da aplicação dos recursos da contrapartida resulta na utilização indevida dos recursos federais transferidos para substituir as despesas que deveriam ser custeadas com os recursos da beneficiária, resultando em presunção de prejuízo ao erário.
1.6.6.3. Culpabilidade: não há excludentes de ilicitude, de culpabilidade e de punibilidade; é razoável supor que o responsável tinha consciência da ilicitude de sua conduta; era exigível conduta diversa da praticada, qual seja, aplicar os recursos da contrapartida na forma pactuada no instrumento.
1.6.7. Responsável: Armtec Tecnologia em Robótica Ltda. (06.941.284/0001-05) .
1.6.7.1. Conduta: não comprovar o aporte integral da contrapartida proporcionalmente ajustada.
1.6.7.2. Nexo de causalidade: a não comprovação da aplicação dos recursos da contrapartida resulta na utilização indevida dos recursos federais transferidos para substituir as despesas que deveriam ser custeadas com os recursos da beneficiária, resultando em presunção de prejuízo ao erário.
1.6.7.3. Culpabilidade: não há excludentes de ilicitude, de culpabilidade e de punibilidade; é razoável supor que o administrador responsável pela pessoa jurídica tinha consciência da ilicitude de sua conduta; era exigível conduta diversa da praticada, qual seja, aplicar os recursos da contrapartida na forma pactuada no instrumento.
1.6.8. Encaminhamento: citação.
1.7. Irregularidade 2: não devolução do saldo dos rendimentos auferidos de aplicação financeira, não utilizados regularmente na execução do objeto.
1.7.1. Fundamentação para o encaminhamento:
1.7.1.1. É obrigatória a devolução dos saldos financeiros remanescentes na conta específica do ajuste, com base no valor atualizado, inclusive os provenientes das receitas obtidas nas aplicações financeiras realizadas, não utilizadas no objeto pactuado, sob pena de os valores não restituídos serem imputados como débito ao responsável.
1.7.2. Evidências da irregularidade: documento técnico presente na peça 15.
1.7.3. Normas infringidas: art. 37, caput, c/c o art. 70, parágrafo único, da Constituição da República Federativa do Brasil; art. 93, do Decreto-lei 200/1967; art. 66, do Decreto 93.872/1986; art. 8º, da Lei 8443/1992; Cláusula Sétima, item 2, alíneas "b", "c" e "f", e Cláusula Décima Terceira, alínea "b", do Contrato de Concessão de Subvenção Econômica.
1.7.4. Débito relacionado aos responsáveis Antônio Roberto Menescal de Macêdo (058.025.20353) e Armtec Tecnologia em Robótica Ltda. (06.941.284/0001-05) :
	Data de ocorrência
	Valor histórico (R$) 

	2/3/2014
	77.316,81

Valor atualizado do débito (sem juros) , em 4/5/2020: R$ 107.052,86
1.7.5. Cofre credor: Fundo Nacional de Desenvolvimento Científico e Tecnológico.
1.7.6. Responsável: Antônio Roberto Menescal de Macêdo (XXX.025.203-XX) .
1.7.6.1. Conduta: não devolver o saldo dos rendimentos auferidos de aplicação financeira não utilizados regularmente na execução do objeto pactuado no instrumento em questão.
1.7.6.2. Nexo de causalidade: a não devolução do saldo financeiro remanescente da conta específica do instrumento em questão caracteriza apropriação indevida de verbas federais transferidas, resultando em dano ao erário.
1.7.6.3. Culpabilidade: não há excludentes de ilicitude, de culpabilidade e de punibilidade; é razoável supor que o responsável tinha consciência da ilicitude de sua conduta; era exigível conduta diversa da praticada, qual seja, restituir saldos financeiros remanescentes na conta específica do ajuste, com base no valor atualizado.
1.7.7. Responsável: Armtec Tecnologia em Robótica Ltda. (06.941.284/0001-05) .
1.7.7.1. Conduta: não devolver o saldo dos rendimentos auferidos de aplicação financeira não utilizados regularmente na execução do objeto pactuado no instrumento em questão.
1.7.7.2. Nexo de causalidade: a não devolução do saldo financeiro remanescente da conta específica do instrumento em questão caracteriza apropriação indevida de verbas federais transferidas, resultando em dano ao erário.
1.7.7.3. Culpabilidade: não há excludentes de ilicitude, de culpabilidade e de punibilidade; é razoável supor que o administrador responsável pela pessoa jurídica tinha consciência da ilicitude de sua conduta; era exigível conduta diversa da praticada, qual seja, restituir saldos financeiros remanescentes na conta específica do ajuste, com base no valor atualizado.
1.7.8. Encaminhamento: citação.
	Em razão das irregularidades apontadas encontrarem-se devidamente demonstradas, concluiu-se pela citação dos responsáveis, Armtec Tecnologia em Robótica Ltda. e Antônio Roberto Menescal de Macêdo, para apresentarem alegações de defesa e/ou recolherem o valor total do débito quantificado em relação às irregularidades descritas anteriormente.
Considerando que o responsável, Sr. Antônio Roberto Menescal de Macêdo, faleceu em 23/8/2018, conforme certidão de óbito (peça 65) , bem como a existência de processo de inventário ou partilha de bens, conforme informação obtida junto ao sítio do Tribunal de Justiça do Ceará (peça 66, p. 1-5) , propôs-se a citação do espólio do Sr. Antônio Roberto Menescal de Macêdo, conforme detalhado na instrução inicial (itens 21 a 24, peça 58) .
Em razão de citação equivocada de inventariante, propôs-se nova citação, desta feita endereçada ao cônjuge supérstite, Sra. Vania Lins de Macêdo (peça 86) . A notificação foi realizada conforme Ofício 59175/2021-TCU/Seproc, de 14/10/2021 (peça 90) , e ciência conforme AR (peça 91) .
A notificação inicial encaminhada ao endereço da pessoa jurídica Armtec Tecnologia em Robótica Ltda. - Ofício 24225/2020-TCU/Seproc, de 21/5/2020, teve êxito conforme comprova o AR à peça 65.
A pessoa jurídica Armtec Tecnologia e Robótica Ltda. apresentou suas alegações de defesa (peças 74-80) , assim como Vânia Lins de Macêdo, na condição de representante do espólio de Antônio Roberto Menescal de Macêdo (peça 97) .
Dessa forma, esta tomada de contas especial se encontra apta para que o Tribunal se pronuncie quanto ao seu mérito.
Alegações de defesa de Armtec Tecnologia em Robótica Ltda. (peças 74-80) 
A defesa alega, preliminarmente, a incidência da prescrição punitiva por entender que o prazo final para apresentação da prestação de contas do Contrato de Subvenção era na data de 27/8/2014, sendo que, a partir desta data, o ente repassador tinha um prazo máximo de 180 dias para a instauração da Tomada de Contas Especial, mas a FINEP somente instaurou o procedimento em 12/9/2018, "portanto, esgotado em 4 anos, 6 meses e 11 dias do prazo de contagem inicial, qual seja, 2/3/2014 (sic) ".
Ainda em relação à prescrição, a defesa alega que a primeira notificação válida aos responsáveis somente teria ocorrido quando da citação pelo Tribunal, em 3/6/2018, "passados 6 anos, 3 meses e 2 dias desde o marco inicial para apuração de fatos relativos ao Contrato de Subvenção Econômica em exame", aplicando-se então a prescrição quinquenal, "nos termos assentado pela Suprema Corte Federal, na decisão acima vazada (Recurso Extraordinário 636886, de Repercussão Geral - Tema 899 do STF) , com o arquivamento do feito".
A defesa argumenta, também em sede preliminar, que os recursos de subvenção econômica possuem natureza não reembolsável, a teor do disciplinado nos arts. 18 e 19, da Lei 4.320/1964. A defesa entende que é "muito estranho um Contrato de Subvenção Econômica exigir do parceiro convenente contrapartida com dispêndios financeiros, conforme redação da Cláusula Sexta, 2, do instrumento firmado", e que a regra "não se coaduna com a natureza não reembolsável desse tipo de despesa e que é bem estampada pela FINEP em sua página, ao relatar a subvenção econômica (http://www.finep.gov.br/apoio-e-financiamento-externa/historico-de-programa/subvencao-economica) .
A defesa assinala a boa-fé na aplicação dos recursos públicos por parte da Armtec Tecnologia em Robótica Ltda., ressaltando o falecimento do sócio administrador Antonio Menescal de Macêdo, "ocorrido poucos dias antes de expirar o prazo final para prestar contas do Contrato de Subvenção Econômica nº 01.08.0353.00, com previsão para 27/08/2018".
Especificamente no tocante ao processo de tomada de contas especial, a defesa levanta questionamentos acerca da correta apuração da responsabilização e do dano, da ausência da apresentação de medidas administrativas efetivas, da ausência, nos autos, da comprovação da entrega de notificações na fase interna, e do lançamento equivocado de dispositivos legais e contratuais infringidos pela empresa.
No mérito, quanto à composição do débito, a defesa apresenta um arrazoado de cálculos, para concluir que o débito, em relação a ausência de devolução dos rendimentos auferidos, deve ser afastado, uma vez que os mesmos já foram regularmente ressarcidos.
A defesa afirma que "a ARMTEC TECNOLOGIA EM ROBÓTICA LTDA devolveu para a União ... os valores de R$ 29.499,46, R$ 43.013,30 e R$ 37.690,07, no montante de R$ 110.152,83, e tal valor só poderia ser oriundo da linha de rendimentos auferidos pela conta, uma vez que não foi reconhecido pela FINEP a existência de recursos de saldo remanescente do contrato por execução não realizada, conforme destacado acima. Sendo assim, não há de se falar nos presentes autos em débito alusivo a ausência de ressarcimento de rendimentos uma vez que a devolução de recursos oriundos da própria conta corrente do contrato de subvenção foram realizados em um patamar superior ao questionado, pois deduzia-se um possível débito na cifra de R$ 77.316,81 e foram ressarcidos valores diretamente da conta no montante de R$ 110.152,83, sendo certo que o possível débito mencionado foi perfeitamente coberto e ainda sobreveio um saldo devolvido a ser compensado para o segundo questionamento em relação as inconsistências relativas a contrapartida, no importe de R$ 32.836,02.
Já em relação à devolução dos recursos da contrapartida, a defesa do responsável objetivou demonstrar um desequilíbrio econômico-financeiro ocorrido no período do Contrato de Concessão de Subvenção Econômica, fruto da crise econômica à época, concluindo:
E por fim, na possibilidade do reconhecimento de que a crise financeira exaustivamente narrada nessa peça levou desequilíbrio econômico financeiro na relação inicialmente pactuada, caso seja autorizado um ajuste no percentual de apenas 30% em cima da média de impacto apurado acima, que foi de 69,16%, pode-se ver que isso reduziria a contrapartida em R$ 136.393,20 (657.000,00 x 69,16% = 454.381,20 x 30% = 136.314,36) , superior ao dano que está sendo tratado neste tópico, que é de R$ 105.329,77., dessa forma não existiria dano a ser apurado em relação à contrapartida.
Ao final das alegações, a defesa requer:
a) que seja reconhecida a prescrição da pretensão punitiva nos termos trazidos no item 1 destas Alegações de Defesa; b) seja acolhido o entendimento no sentido de que, diante da natureza não reembolsável dos contratos de subvenções econômicas, a entrega do objeto sem parcela de contrapartida aportada, não caracteriza dano; c) seja reconhecida a boa-fé da empresa ARMTEC TECNOLOGIA EM ROBÓTICA LTDA, nos termos argumentado no item 3; d)  pela devolução da presente Tomada de Contas Especial para saneamento dos autos nos termos do art. 13, § 1º da Instrução Normativa nº 71/2012, alterada pela IN nº 76/2016, conforme tratado no item 4 e 5, com a adoção das seguintes medidas: d.1) que sejam acostados os comprovantes dos Avisos de Recebimentos das comunicações de que tratam os rastreios presentes nas peças 34 e 36; d.2) a retirada dos critérios de normas infringidas pela empresa, da Cláusula Nona, item 3, Cláusula Décima Terceira, item 1, alíneas "b" e "c", do Contrato de Subvenção Econômica e o Art. 8º da Lei nº 8443/92; d.3) seja reaberto o diálogo com a ARMTEC TECNOLOGIA EM ROBÓTICA LTDA, procedimento de medida administrativa que possa elidir a questão que envolve a avença, com base nas sugestões anteriormente ofertadas, ou caso venha a surgir uma outra que atenda as partes, a administração e ao interesse público; e d.4) caso não seja superada a questão pelo meio acima, que a FINEP quantifique o possível dano levando em consideração o que já foi narrado em toda peça de defesa; e) que seja afastado o débito em relação a ausência de devolução dos rendimentos auferidos conforme tratado no item 5.1, uma vez que os mesmos já foram regularmente ressarcidos; f) que seja reconhecido o desequilíbrio econômico financeiro ocorrido no presente Contrato de Concessão de Subvenção Econômica, fruto da crise econômica do período, conforme tratado no item 5.2, afastando o débito em relação a ausência de cumprimento da contrapartida; e g) o reconhecimento do cumprimento do objeto com o julgamento da Tomada de Contas Especial, como regular com ressalvas nos termos do art. 10, § 2º, 16, II e 18 da Lei nº 8443/92, e seu arquivamento".
Alegações de defesa do espólio de Antônio Roberto Menescal de Macêdo, representado por Vânia Lins de Macêdo (peça 97) 
A defesa do espólio manifesta inicialmente "que corrobora em todos os pontos, inclusive nos pedidos, com a manifestação apresentada pela empresa Armtec Tecnologia em Robótica Ltda., representada pelo seu administrador, o Sr. Antônio Roberto Lins de Macêdo, acostada aos autos na peça 74, e documentação juntadas às peças 75 a 81".
Quanto ao mérito, a defesa entende cabível "a entrega do robô CAIPORA à Marinha do Brasil, como ressarcimento aos cofres da União pelos recursos liberados através do Contrato de Subvenção nº 01.08.0353.00".
Para os responsáveis, a questão pode ser resolvida ante a possibilidade de a Armtec Tecnologia em Robótica Ltda. "devolver à União, não de forma financeira, e sim material, o objeto resultado da aplicação de todo o recurso liberado pela FINEP, perfeitamente concluído (ROBÔ CAIPORA) , em condições de uso, e que possui interesse e utilidade para a administração pública, conforme declaração da Marinha do Brasil acostada na peça 77":
No caso aqui tratado, ao receber o robô CAIPORA como ressarcimento dos recursos liberados pelo Contrato de Subvenção nº 01.08.0353.00, a União contabilizará em seu patrimônio um bem no valor nominal de R$ 1.965.165,68, e tal cifra, além de ser fielmente igual ao valor liberado, é muito superior ao que se discute como possível dano junto a este processo que é o montante de R$ 184.044,62, valores apontados no Relatório de Instrução peça 58.
Ao final, a defesa ressalta que, em relação à aplicação dos recursos liberados pela FINEP, não há nenhum apontamento de irregularidade na aplicação dos recursos, não tendo sido identificado falha, apropriação, pagamento em descompasso com os valores de mercado, ou outra inconsistência que caracterizasse malversação dos recursos públicos, o que demonstra a total boa fé na execução do Contrato de Subvenção 01.08.0353.00.
Análise das alegações de defesa dos responsáveis
A alegação preliminar de prescrição da pretensão punitiva em razão da inobservância do prazo de 180 dias para instauração da tomada de contas especial não pode ser acatada. É entendimento consolidado nesta Corte, que o prazo se aplica ao responsável para instaurá-la, a fim de lhe afastar a responsabilidade solidária para o débito. Não gera preclusão em benefício do responsável, tampouco nulidade processual ou prescrição:
A inobservância do prazo regulamentar para instauração de tomada de contas especial não gera nulidade processual, preclusão em benefício do responsável ou prescrição da pretensão punitiva do TCU. O prazo tem por objetivo atender ao princípio do custo-benefício do controle, permitindo que a autoridade responsável esgote as providências administrativas com vistas à reintegração dos recursos aos cofres públicos, a fim de evitar os custos envolvidos na instauração, processamento e julgamento da tomada de contas especial. Enunciado, Acórdão 12537/2019-TCU-Segunda Câmara, relatora Ministra Ana Arraes.
Em relação à alegação de prescrição quinquenal com fundamento no julgamento do STF, no RE 636.886 - Tema 899 de Repercussão Geral, esta Corte firmou entendimento de que não se aplica aos processos de controle externo em trâmite no Tribunal:
O entendimento proferido pelo STF no RE 636.886  (Tema 899 da Repercussão Geral) , a respeito da prescritibilidade da pretensão de ressarcimento ao erário com base em decisão de tribunal de contas, alcança tão somente a fase judicial de execução do título extrajudicial, não atingindo os processos de controle externo em trâmite no TCU. As ações de ressarcimento movidas pelo Estado contra os agentes causadores de dano ao erário são imprescritíveis (Súmula TCU 282) . Enunciados, Acórdão 2018/2020-TCU-Plenário, relatora Ministra Ana Arraes; Acórdão 18604/2021-TCU-Primeira Câmara, relator Ministro Augusto Sherman; Acórdão 3044/2022-TCU-Segunda Câmara, relator Ministro Marcos Bemquerer.
No que concerne à natureza não reembolsável dos recursos de subvenção econômica, e que não se coaduna com a exigência de contrapartida, parece haver equívoco do responsável. A natureza não reembolsável da subvenção econômica significa apenas que o recurso não precisará ser devolvido à Finep, assim como ocorre na concessão de bolsas do CNPq, por exemplo, inversamente ao que ocorreria em caso de um financiamento do órgão, o qual deveria ser "devolvido". Além disso, a previsão de contrapartida, destinada a custear as despesas de capital do projeto, é obrigação prevista em lei - Lei 10.973/2004, regulamentada pelo Decreto 5.563/2005, vigente à época, posteriormente revogado pelo Decreto 9.283/2018
A responsabilização do Sr. Antônio Menescal de Macêdo está correta, em decorrência da solidariedade existente entre administrador e pessoa jurídica de direito privado:
A pessoa jurídica de direito privado e seus administradores respondem solidariamente pelos danos causados ao erário na aplicação de recursos oriundos de subvenção econômica, uma vez que esta configura transferência voluntária de recursos federais de ente público para pessoa jurídica, pública ou privada, visando ao atingimento de interesse comum (Súmula TCU 286) . Enunciado, Acórdão 8507/2019-TCU-Primeira Câmara, relator Ministro Benjamin Zymler.
No tocante à ausência de medidas administrativas a serem tomadas pela Finep para elisão do débito, assiste razão ao responsável no que afirma. Efetivamente, deve o órgão buscar esgotar as medidas que possam ser tomadas visando a elisão do débito.
De relembrar aqui, que o responsável já havia sugerido, em 2008, a possibilidade de doação do robô caipora (o objeto do contrato de subvenção) ao Exército Brasileiro, "já que a ARMTEC é uma empresa estratégica de Defesa, em troca das contrapartidas não cumpridas totalmente" (peça 20, p.9) .
Ocorre que não parece estar ao alvedrio do gestor a aceitação de proposta para a qual não há previsão legal ou normativa do respectivo órgão.
Quanto à ausência, nos autos, da comprovação da entrega de notificações na fase interna, tal fato não constitui prejuízo ao contraditório, visto que a constituição da TCE abre ao responsável essa oportunidade, conforme entendimento amplamente consolidado nesta Corte:
Não há prejuízo ao exercício do contraditório e da ampla defesa em razão da ausência de oportunidade de defesa na fase interna de tomada de contas especial, pois nessa etapa, em que se coletam evidências para fins de apuração dos fatos e das responsabilidades, não há uma relação processual constituída. A garantia ao direito de defesa ocorre na fase externa, com o chamamento do responsável aos autos, a partir da sua citação válida. Enunciado, Acórdão 1605/2022-TCU-Segunda Câmara, relator Ministro Augusto Nardes.
Ainda preliminarmente, a defesa afirma que houve lançamento equivocado, por parte do tomador de contas, de dispositivos legais e contratuais infringidos pela empresa, notadamente a Cláusula Nona, item 3, a Cláusula Décima Terceira, item 1, alíneas "b" e "c", do Contrato de Subvenção Econômica, e o art. 8º, da Lei 8.443/1992, "retirando-se dos textos" a informação de que a empresa cometeu essa ofensa. O enquadramento está correto, em conformidade com o contrato e a citada lei.
Quanto ao mérito, as alegações acerca da devolução de recursos, no montante de R$ 110.152,83, são despiciendas, haja vista que todos os valores devolvidos, inclusive em montante superior ao descrito nas alegações, foram considerados pelo tomador de contas, conforme se verifica nos demonstrativos de débito que compõem os autos (peça 39, p. 2-4) .
Outrossim, não cabe reparo ao cálculo da contrapartida efetuado pelo tomador (peça 15, p. 11) , que levou em consideração a proporcionalidade da contrapartida aplicada em relação ao pactuado inicialmente, conforme entendimento do TCU.
Também conforme o entendimento do Tribunal, a atualização monetária do débito relativo à não aplicação da contrapartida foi calculada a partir do fim da vigência do convênio, e, portanto, não merece reparo.
Por fim, a invocação de desequilíbrio econômico-financeiro não merece prosperar.
A defesa alega que a crise econômica mundial ocorrida entre 2008 e 2018 (sic) impactou sobremaneira o contrato de subvenção econômica firmado em 2007. Argumenta que contratos firmados a posteriori passaram a exigir contrapartida de até 5%, em oposição aos 25% pactuados.
O responsável não demonstra fatos enquadráveis como casos de força maior ou fortuitos, alterações de encargos fiscais e tributários, incluindo-se o Fato do Príncipe, situações que caracterizariam, talvez, o desequilíbrio econômico-financeiro alegado.
Além disso, deve-se apontar que a aplicação da contrapartida, em termos nominais, poderia ter sido concretizada até o final do prazo de vigência do contrato, ou seja, haveria um benefício ao responsável pela não atualização monetária dos valores, o que acabou não ocorrendo.
A defesa do espólio do responsável apontou a possibilidade de efetuar a doação do bem produzido, objeto do contrato - o robô Caipora - à Marinha do Brasil, para pagamento do dano ao erário em discussão neste processo. Compulsando os autos, verifica-se a existência de ofício, encaminhado em 5/8/2020, pela Marinha do Brasil, especificamente pela Base Aérea Naval de São Pedro da Aldeia/RJ, manifestando o interesse na doação do mencionado robô.
O responsável argumenta que o valor do robô é estimado em valor nominal de R$ 1.965.165,68, muito superior ao dano apontado nesta TCE.
Trata-se de composição de pagamento entre "as partes" talvez inédita neste Tribunal. Considerando a inexistência, s.m.j., de amparo legal para a aceitação da composição proposta, propõese a sua rejeição.
Prescrição da Pretensão Punitiva
	Vale ressaltar que a pretensão punitiva do TCU, conforme Acórdão 1441/2016-TCU-Plenário, Relator: Benjamin Zymler, que uniformizou a jurisprudência acerca dessa questão, subordina-se ao prazo geral de prescrição indicado no art. 205, do Código Civil, que é de dez anos, contado da data de ocorrência da irregularidade sancionada, nos termos do art. 189, do Código Civil, sendo este prazo interrompido pelo ato que ordenar a citação, a audiência ou a oitiva dos responsáveis.
No caso em exame, verifica-se a inocorrência da prescrição da pretensão punitiva, uma vez que a irregularidade sancionada se deu em 2/3/2014, e o despacho ordinatório da citação ocorreu em 11/5/2020, portanto, há menos de dez anos.
De ressaltar, entretanto, que, a aplicação de eventual penalidade, em se tratando de obrigação personalíssima, no caso do responsável Antônio Roberto Menescal de Macêdo, não pode ser transmitida ao espólio e seus herdeiros.
CONCLUSÃO
	Em face da análise promovida na seção "Exame Técnico", propõe-se rejeitar as alegações de defesa apresentadas por Armtec Tecnologia em Robótica Ltda. e pelo espólio de Antônio Roberto Menescal de Macêdo, representado por Vânia Lins de Macêdo, e julgar suas contas irregulares.
Propõe-se ainda a aplicação da penalidade de multa do art. 57, da Lei 8.443/1992, à responsável Armtec Tecnologia em Robótica Ltda., deixando-se de propor a mesma penalidade a Antônio Roberto Menescal de Macêdo, já falecido.
PROPOSTA DE ENCAMINHAMENTO
	Diante do exposto, submetem-se os autos à consideração superior, propondo:
julgar irregulares as contas de Armtec Tecnologia em Robótica Ltda. (06.941.284/0001-05) e de Antônio Roberto Menescal de Macêdo (XXX.025.203-XX) , e condenar solidariamente Armtec Tecnologia em Robótica Ltda. e o espólio de Antônio Roberto Menescal de Macêdo ou seus herdeiros legais, caso tenha havido a partilha de bens, até o limite do valor transferido, com fundamento nos arts. 1º, inciso I, 16, inciso III, alíneas "b" e "c", 19, caput, e 23, inciso III, da Lei 8.443/1992, c/c os arts. 1º, inciso I, 209, incisos II e III, 210 e 214, inciso III, do RI/TCU, ao pagamento das importâncias a seguir especificadas; e fixando-lhes o prazo de 15  (quinze) dias, para que comprovem, perante este Tribunal, em respeito ao art. 214, inciso III, alínea "a", do RI/TCU, o recolhimento da dívida aos cofres do Fundo Nacional de Desenvolvimento Científico e Tecnológico, atualizada monetariamente e acrescida de juros de mora calculados a partir da data indicada até a data do efetivo recolhimento e com o abatimento de valores acaso já satisfeitos, nos termos da legislação vigente:
	Valor Original (R$) 
	Data da Ocorrência
	Débito/Crédito

	158.165,79
	2/3/2014
	Débito

	77.316,81
	2/3/2014
	Débito

	43.013,30
	5/12/2017
	Crédito

	37.690,07
	5/12/2017
	Crédito

	29.449,46
	15/12/2017
	Crédito

	7.809,75
	5/3/2018
	Crédito

	5.347,02
	13/3/2018
	Crédito

	6.843,23
	28/3/2018
	Crédito

aplicar, com fundamento no art. 57, da Lei 8.443/1992, c/c o art. 267, do RI/TCU, multa à Armtec Tecnologia em Robótica Ltda. (06.941.284/0001-05) , fixando o prazo de 15  (quinze)  dias, a partir da notificação, para que, nos termos do art. 214, inciso III, alínea 'a', do RI/TCU, comprove, perante este Tribunal, o recolhimento, aos cofres do Tesouro Nacional, do valor atualizado monetariamente desde a data do acórdão até a data do efetivo recolhimento, se for pago após o vencimento, na forma da legislação em vigor;
autorizar, desde logo, a cobrança judicial das dívidas, nos termos do art. 28, inciso II, da Lei 8.443/1992, c/c o art. 219, inciso II, do RI/TCU, caso não atendida a notificação;
autorizar, desde logo, com fundamento no art. 26, da Lei 8.443/1992, c/c o art. 217, do RI/TCU, caso seja do interesse dos responsáveis, o parcelamento da dívida em até 36 (trinta e seis)  parcelas, incidindo, sobre cada uma, os encargos legais devidos, sem prejuízo de alertálos de que a falta de pagamento de qualquer parcela implicará o vencimento antecipado do saldo devedor, nos termos do art. 26, parágrafo único, da Lei 8.443/1992, c/c o art. 217, § 2º, do RI/TCU;
enviar cópia do acórdão a ser prolatado à Procuradoria da República no Estado do Ceará, nos termos do § 3º do art. 16 da Lei 8.443/1992, c/c o § 7º do art. 209 do RI/TCU, para a adoção das medidas cabíveis;
enviar cópia do Acórdão que vier a ser proferido à Financiadora de Estudos e Projetos (Finep) e aos responsáveis, para ciência;
informar à Procuradoria da República no Estado do Ceará, à Financiadora de Estudos e Projetos (Finep) e aos responsáveis, que a deliberação, acompanhada do Relatório e Voto que a fundamenta, estará disponível para consulta no endereço www.tcu.gov.br/acordaos, além de esclarecer que, caso requerido, o TCU poderá fornecer, sem custos, as correspondentes cópias, de forma impressa; e
informar à Procuradoria da República no Estado do Ceará que, nos termos do parágrafo único do art. 62 da Resolução TCU 259/2014, os procuradores e membros do Ministério Público credenciados nesta Corte podem acessar os presentes autos de forma eletrônica e automática, ressalvados apenas os casos de eventuais peças classificadas como sigilosas, as quais requerem solicitação formal.
É o relatório.

Wilson de Norões Milfont Neto (OAB/CE 15.248), Giana Carla Vasconcelos Sales Galdino Albuquerque (OAB/CE 39.634) e outros.

Procurador Júlio Marcelo de Oliveira.

TOMADA DE CONTAS ESPECIAL. Financiadora de Estudos e Projetos (Finep). Fundo Nacional de Desenvolvimento Científico e Tecnológico (FNDCT). Contrato de Concessão de Subvenção Econômica 01.08.0353.00. não comprovação da boa e regular aplicação dos recursos. CITAÇÃO. ALEGAÇÕES DE DEFESA NÃO AFASTARAM A IRREGULARIDADE. CONTAS IRREGULARES. DÉBITO. MULTA.

TOMADA DE CONTAS ESPECIAL (TCE)

Secretaria de Controle Externo de Tomada de Contas Especial (SecexTCE).

Versam os autos sobre tomada de contas especial instaurada pela Financiadora de Estudos e Projetos (Finep) em desfavor de Armtec Tecnologia em Robótica Ltda. e de seu dirigente à época dos fatos, Sr. Antônio Roberto Menescal de Macêdo (falecido em 23/8/2018) , em razão da não comprovação da regular aplicação dos recursos repassados pela União, por meio do Contrato de Concessão de Subvenção Econômica 01.08.0353.00 (peça 4) , firmado com recursos do Fundo Nacional de Desenvolvimento Científico e Tecnológico (FNDCT) .
A avença teve por objeto a execução do projeto "Carro Automatizado Instrumentado para Perícia, Observação, Resgate e Ataque a artefatos suspeitos e cargas perigosas" (peça 4, p. 1) , conforme plano de trabalho aprovado pela Finep (peça 6) . Para consecução do objeto, a Finep e a empresa Armtec firmaram o contrato no montante de R$ 2.622.165,68, sendo R$ 1.965.165,68 (75% do total) à conta da concedente, integralmente repassados (peça 27) , e R$ 657.000,00 (25% do total) referentes à contrapartida da beneficiária da subvenção.
A vigência do contrato se deu entre 28/8/2008 e 28/2/2014, com prazo para apresentação da prestação de contas em 27/8/2014 (peça 4, p. 7; e peça 5, p. 2) . A documentação referente à prestação de contas final, abrangendo o período de 8/5/2012 a 28/2/2014 e assinada pelo Sr. Antônio Roberto Menescal de Macêdo, foi protocolada na Finep em 1º/9/2014 (peças 11 e 14) .
O Parecer da Análise de Prestação de Contas, datado de 3/9/2014, concluiu que a empresa Armtec deveria devolver os recursos não utilizados referentes a rendimentos de aplicação financeira e de contrapartida (peça 15) .
A beneficiária da subvenção arrolada na fase interna foi devidamente comunicada, e diante da ausência de justificativas suficientes para elidir as irregularidades e da não devolução dos recursos (peças 16-21, 23, 24, 33 e 34) , a Finep instaurou a tomada de contas especial pelos seguintes motivos, descritos na matriz de responsabilização (peça 57) : (i) não comprovação do regular aporte de toda a contrapartida pactuada; e (ii) não devolução do saldo dos rendimentos auferidos de aplicação financeira não utilizados regularmente na execução do objeto.
No Relatório de TCE 050/2018 (peça 50) , o tomador de contas concluiu que o prejuízo importaria no valor original de R$ 105.329,77, imputando-se a responsabilidade a Armtec Tecnologia em Robótica Ltda., na condição de contratada, e a Antônio Roberto Menescal de Macêdo, falecido (peça 43) , sócio-administrador, na condição de dirigente.
O Relatório de Auditoria ETCE 1542/2018 (peça 52) , da Controladoria-Geral da União, ratificou o posicionamento do Tomador de Contas. Após serem emitidos o Certificado de Auditoria, o Parecer do Dirigente e o Pronunciamento Ministerial (peças 53, 54 e 55) , o processo foi remetido a esse Tribunal.
Após instrução inicial, a Secretaria de Controle Externo de Tomada de Contas Especial (SecexTCE) promoveu, consoante ato datado de 11/5/2020 (peça 60) , a citação da pessoa jurídica Armtec Tecnologia em Robótica Ltda. e do espólio de Antônio Roberto Menescal de Macêdo, falecido em 23/8/2018 (peça 43) , solidariamente, pelo débito no valor histórico de R$ 105.329,77, em razão das seguintes irregularidades já mencionadas acima.
A Armtec (peças 74-81) e o espólio de Antônio Roberto Menescal de Macêdo (peça 97) apresentaram suas alegações de defesa. O espólio, representado por Vânia Lins de Macêdo, afirma em suas alegações que corrobora em todos os pontos, inclusive nos pedidos, a manifestação apresentada pela empresa Armtec (peça 97, p. 1) .
A SecexTCE, ao analisar o mérito da matéria, propôs, em pareceres uníssonos (peças 99101) : (i) julgar irregulares as contas de Armtec Tecnologia em Robótica Ltda. e de Antônio Roberto Menescal de Macêdo; (ii) condenar solidariamente Armtec e o espólio de Antônio Roberto Menescal de Macêdo ou seus herdeiros legais, caso tenha havido a partilha de bens, até o limite do valor transferido; e (iii) aplicar multa à Armtec, com base no art. 57 da Lei 8.443/1992.
O Ministério Público junto ao Tribunal de Contas da União (MPTCU) anuiu à proposta sugerida pela unidade técnica (peça 102) .
II
Feito este breve resumo, passo a decidir.
Com relação ao mérito, manifesto minha concordância com o encaminhamento sugerido, motivo pelo qual incorporo os fundamentos apresentados nos pareceres que compõem o relatório precedente às minhas razões de decidir, sem prejuízo de tecer os comentários que reputo necessários.
Em relação à alegação dos defendentes de ocorrência da prescrição da pretensão punitiva e de ressarcimento (peça 74, p. 1-4; peça 97, p, 1) , passo a analisar a temática sob a luz das regras da recém-editada Resolução TCU 344/2022.
O art. 2º da Resolução TCU 344/2022 fixou o prazo de cinco anos para caracterizar a ocorrência da prescrição punitiva e de ressarcimento em processos de controle externo. No caso de processo de contas, hipótese ora sob apreciação, a referida norma estabeleceu como termo inicial da contagem de prazo de ambas as prescrições a data em que as contas deveriam ter sido prestadas, em caso de omissão (art. 4º, inciso I) , ou a data da apresentação da prestação de contas ao órgão competente (art. 4º, inciso II) .
O caso sob análise se enquadra ao disposto no art. 4º, inciso II, da Resolução TCU 344/2022, tendo em vista que a documentação referente à prestação de contas final foi protocolada na Finep em 1º/9/2014 (peças 11 e 14) .
Quanto às causas de interrupção dessa contagem, aplico o disposto no art. 5º, inciso II, da Resolução TCU 344/2022, a fim de considerar como atos inequívocos de apuração dos fatos adotados pela Finep, entre outros: a) Parecer da Análise da Prestação de Contas, de 3/9/2014 (peça 15, p. 1-2) ; e b) Ofício 010.105/2014, de 15/9/2014, solicitando a devolução de recursos para encerramento do Contrato de Concessão de Subvenção Econômica 01.08.0353.00 (peça 20, p. 1) .
A empresa Armtec, em resposta ao Ofício 010.105/2014, de 15/9/2014, encaminhou à Finep o Expediente datado de 6/10/2014 e protocolado na Finep em 8/10/2014 (peça 20, p. 1-2) , contestando a necessidade de devolução de recursos. A Finep analisou os argumentos apresentados pela Armtec, nos termos do Expediente 014054/14, de 10/6/2015, constituindo novo ato interruptivo de prescrição (peça 46) .
Em 8/7/2015, a Armtec enviou para a Finep documentos complementares referentes à prestação de contas da avença (peça 21) . 
Novas causas de interrupção dessa contagem, à luz do art. 5º, inciso II, da Resolução TCU 344/2022, podem ser consideradas atos inequívocos de apuração dos fatos adotados pela Finep:
Parecer da Análise da Prestação de Contas, de 24/10/2017 (peça 22, p. 1-2) ;
Carta Finep 010236, de 9/11/2017 a título de "devolução de recursos para encerramento do contrato" (peça 24, p. 5) ;
Carta Finep 000.925/2018, de 2/2/2018, enviado à Armtec e recebido em 9/2/2018, solicitando a devolução de recursos (peça 17, p. 1; e peça 24, p. 11) ;
Carta Finep 001.057/2018, de 8/2/2018, enviado à Armtec e recebido em 14/2/2018, solicitando a devolução de recursos (peça 17, p. 5; e peça 24, p. 12) ;
Carta Finep 001.058/2018, de 8/2/2018, enviado à Armtec e recebido em 14/2/2018, solicitando a devolução de recursos (peça 17, p. 6; e peça 24, p. 12) ;
Formulário para Proposta de TCE 5/2018, de 11/5/2018 (peça 24, p. 1-13) ;
Memorando 445/2018, de 30/8/2018, citando parecer da Comissão Permanente de TCE recomendando a instauração da TCE (peça 30, p. 1-3) ;
Despacho do presidente da Finep, de 12/9/2018, determinando a instauração da TCE (peça 31) ;
Memorando 471/2018, de 12/9/2018, solicitando ao Departamento de Contabilidade do FNDCT a inclusão no Sistema Integrado de Administração Financeira o Governo Federal, no grupo contas "Diversos Responsáveis em Apuração", os nomes da empresa Armtec e de seu sócio administrador, Sr. Antônio Roberto Menescal Macêdo (peça 32) ;
Carta Finep 005.603/2018, de 13/9/2018 (peça 33, p. 1-3) , enviado ao administrador da empresa Armtec e recebido em 20/9/2018 (peça 34, p. 1) , comunicando a instauração de TCE;
Carta Finep 005.602/2018, de 13/9/2018 (peça 33, p. 4-6) , enviado ao administrador da empresa Armtec e recebido em 20/9/2018 (peça 34, p. 2) , comunicando a instauração de TCE;
Relatório de TCE 050/2018, de 11/10/2018 (peça 50) ;
Edital de Notificação 64/2018, publicado no Diário Oficial da União de 11/10/2018, notificando os herdeiros do Sr. Antônio Roberto Menescal de Macedo sobre a instauração da TCE (peça 37, p. 3) ;
Parecer da Auditoria Interna da Finep, de 17/10/2018 (peça 41, p. 1-2) ; e
Relatório de Auditoria E-TCE 1.542/2018, de 5/12/2019 (peça 52, p. 1-2) .
Autuada a presente TCE, no âmbito do TCU, ocorreram novas interrupções do prazo prescricional em razão da elaboração de instrução técnica em 4/5/2020 (peças 58-60) , em 20/9/2021 (peças 86-88) , em 21/7/2022 (peças 99-101) e Parecer do Ministério Público junto ao Tribunal de Contas da União, de 23/8/2022 (peça 102) , a constituírem atos inequívocos de apuração dos fatos, consoante dispõe o art. 5º, incisos I e II, da Resolução TCU 344/2022.
Do exposto, concluo que não ocorreu a prescrição das pretensões punitiva e de ressarcimento, tendo em vista não ter sido observado o transcurso do prazo de cinco anos desde a data da efetiva prestação de contas (1º/9/2014) , interregno temporal este que foi interrompido pelos eventos processuais mencionados nos itens anteriores.
Registro, também, que não ocorreu a prescrição intercorrente, aquela observada no curso do processo, conforme disposto no art. 8º da Resolução TCU 344/2022, visto que a presente TCE não permaneceu inerte por mais de três anos, em razão dos marcos interruptivos já mencionados nos itens anteriores.
III
Não socorre os defendentes a alegação de que os recursos de subvenção econômica possuem natureza não reembolsável, a teor do disciplinado nos arts. 18 e 19 da Lei 4.320/1964, o que obstaria a Finep de exigir do "parceiro convenente contrapartida com dispêndios financeiros" (peça 74, p. 4-7; peça 97, p, 1) . Sobre esse aspecto, reporto-me ao Acórdão 18/2021-TCU-Primeira Câmara, por mim relatado, em que registrei no voto condutor que:
16. (...) uma etapa de estudo de viabilidade é inerente a esse processo de desenvolvimento de tecnologias e os recursos aplicados nessa etapa não podem ser desconsiderados, mesmo que o produto se mostre inviável. O objetivo dos estudos iniciais é justamente avaliar se projeto terá ou não continuidade e assim evitar que um montante maior de dinheiro público seja desperdiçado.
17. Assim, caso os recursos remanescentes tivessem sido devidamente devolvidos e a contrapartida aplicada na proporção acordada, não haveria que se falar em débito. Porém, como a empresa não o fez, ou seja, não devolveu o saldo remanescente nem aplicou a contrapartida esperada, resta caracterizado prejuízo ao erário.
No presente caso, os responsáveis foram citados por (i) não comprovação do regular aporte de toda a contrapartida pactuada; e (ii) não devolução do saldo dos rendimentos auferidos de aplicação financeira não utilizados regularmente na execução do objeto. E, quanto à contrapartida avençada, a própria Armtec assevera "não ter tido condições de aportar uma contrapartida financeira" (peça 74, p. 6) . Portanto, o valor não aplicado da contrapartida esperada (R$ 158.165,79) e o valor referente a rendimentos auferidos e não utilizados (R$ 77.316,81) no âmbito do projeto objeto do Contrato de Concessão de Subvenção Econômica 01.08.0353.00 passaram a compor corretamente o débito apontado nesta TCE, no montante histórico de R$ 105.329,77, após deduzidos os valores já devolvidos (R$ 130.152,83, peça 39, p. 2) .
Não procede a alegação dos responsáveis de irregularidade na responsabilização da empresa e do Sr. Antônio Menescal de Macêdo, solidariamente, pelo débito apurado (peça 74, p. 10-11; peça 97, p. 1) . A jurisprudência do TCU é firme no sentido de a pessoa jurídica de direito privado e seus administradores responderem solidariamente pelos danos causados ao erário na aplicação de recursos oriundos de subvenção econômica, uma vez que esta configura transferência voluntária de recursos federais de ente público para pessoa jurídica, pública ou privada, visando ao atingimento de interesse comum, a exemplo da Súmula TCU 286 e dos Acórdãos 8.507/2019, 1.135/2019 e 7.482/2014, todos da 1ª Câmara do Tribunal. 
Os defendentes alegam a ausência da apresentação de medidas administrativas efetivas por parte da Finep para solucionar o impasse referente ao débito apontado (peça 74, p. 11-13; peça 97, p. 1) . Os responsáveis consideram que em relação à "contrapartida não aportada, a possibilidade de doação do produto final do Contrato de Subvenção, no caso o robô CAIPORA, como forma de solução definitiva, ainda é perfeitamente possível" (peça 74, p. 12) . Ainda, entendem ser possível equacionar o débito apontado mediante a devolução à União, "não de forma financeira, e sim material, o objeto resultado da aplicação de todo o recurso liberado pela FINEP, perfeitamente concluído (ROBÔ CAIPORA) , em condições de uso, e que possui interesse e utilidade para a administração pública, conforme declaração da Marinha do Brasil acostada na peça 77" (peça 74, p. 2) .
Sobre a doação do produto denominado robô Caipora para compensar o débito apontado nos autos, acompanho o entendimento da unidade técnica, que contou com a anuência do MPTCU, no sentido de rejeitar a proposta apresentada pelos defendentes por ausência de amparo legal. Registro, ademais, que o débito é composto pelo valor não aplicado da contrapartida esperada e pelo valor referente a rendimentos auferidos e não utilizados no âmbito do projeto que resultou no citado produto, consoante já esclarecido acima. 
A ausência alegada pelos responsáveis de notificações na fase interna (peça 74, p. 13-14; peça 97, p. 1) não merece amparo. Primeiro, porque a empresa Armtec Tecnologia em Robótica Ltda. foi notificada na fase interna, por meio do ofício acostado à peça 33, recebido em 20/9/2018, de acordo com o Aviso de Recebimento (peça 34) . Segundo, porque a constituição desta TCE possibilitou aos responsáveis a plena oportunidade de exercerem o contraditório e a ampla defesa, na linha da jurisprudência deste TCU, a exemplo dos Acórdão 1605/2022-TCU-Segunda Câmara e 1.787/2014-TCU-Plenário.
A Armtec e a representante do espólio do Sr. Antônio Menescal de Macêdo asseveram que efetuaram o ressarcimento referente aos rendimentos auferidos apontado no montante de R$ 77.316,81 (peça 74, p. 17-19; peça 97, p. 1) . Sobre esse aspecto, a SecexTCE constatou que todos os valores devolvidos, inclusive em montante superior ao descrito nas alegações dos defendentes, foram considerados pelo tomador de contas, conforme se verifica nos demonstrativos de débito que compõem os autos (peça 39, p. 2-4) : R$ 43.013,30, R$ 37.690,07, R$ 29.449,46, R$ 6.843,23, R$ 7.809,75 e R$ 5.347,02. Portanto, não prosperam as alegações dos responsáveis.
Quanto à parte do débito referente à contrapartida não aportada (R$ 158.165,79) , os defendentes mencionam que a convenente apresentou dificuldades financeiras de aportar o valor acordado no montante de R$ 657.000,00 em virtude de "uma crise financeira mundial que levou consequências até então imprevisíveis e inimagináveis e a ARMTEC TECNOLOGIA EM ROBÓTICA LTDA. não ficou imune a todos aqueles acontecimentos" (peça 74, p. 21; peça 97, p. 1) . Ao final dessa abordagem, os responsáveis ressaltam (peça 74, p. 24; peça 97, p. 1) :
E por fim, na possibilidade do reconhecimento de que a crise financeira exaustivamente narrada nessa peça levou desequilíbrio econômico financeiro na relação inicialmente pactuada, caso seja autorizado um ajuste no percentual de apenas 30% em cima da média de impacto apurado acima, que foi de 69,16%, pode-se ver que isso reduziria a contrapartida em R$ 136.393,20 (657.000,00 x 69,16% = 454.381,20 x 30% = 136.314,36) , superior ao dano que está sendo tratado neste tópico, que é de R$ 105.329,77., dessa forma não existiria dano a ser apurado em relação à contrapartida.
A tese defendida pela Armtec e pela representante do espólio do Sr. Antônio Menescal de Macêdo não merece prosperar. Vejamos.
Primeiro, quanto ao cálculo do débito, a Finep levou em conta a proporção inicialmente avençada entre o montante de recurso repassado no valor de R$ 1.965.165,68 (75%) e a contrapartida de R$ 657.000,00 (25%) . O valor comprovado da contrapartida alcançou a quantia de R$ 445.955,75, que, adicionado ao montante repassado, atinge R$ 2.411.121,43 (peça 15, p. 11) . Sobre esse valor (R$ 2.411.121,43) , a Finep aplicou o percentual de 25%, obtendo o valor mínimo de R$ 604.121,54 a ser exigido da empresa Armtec como contrapartida no projeto do "robô Caipora". Assim, o valor do débito referente à contrapartida não comprovada resultou em R$ 156.165,79 (= R$ 604.121,54 - R$ 445.955,75) . Além disso, a Finep procedeu à atualização monetária do débito relativo ao valor não comprovado da contrapartida a partir do fim da vigência do convênio. Portanto, concluo que não há reparo a se fazer no cálculo realizado pela Finep, na medida em que observou a jurisprudência do TCU sobre essa matéria.
Segundo, quanto à argumentação de desequilíbrio econômico-financeiro resultante de crise econômica mundial "que assolou o planeta no período de 2008 a 2018" e à celebração a posteriori de contratos pela Finep com exigência de contrapartida de até 5%, a Armtec e a representante do espólio do Sr. Antônio Menescal de Macêdo não trouxeram aos autos elementos comprobatórios para caracterizar casos de força maior ou fortuitos, alterações de encargos fiscais e tributários, incluindo-se o Fato do Príncipe, acerca do alegado desequilíbrio que perdurou, segundo os responsáveis, por dez anos.
Ora, a empresa convenente, conforme bem registrado pela unidade técnica, teve até a data de 28/2/2014, correspondente ao final da vigência do Contrato de Concessão de Subvenção Econômica 01.08.0353.00, a possibilidade de aportar a totalidade da contrapartida estabelecida de R$ 657.000,00, mas não a aplicou na íntegra. Assim, acompanho o entendimento da SecexTCE, que teve a anuência do MPTCU, no sentido de que a invocação de desequilíbrio econômico-financeiro não merece acolhimento.
Feitas essas considerações, voto para que o Tribunal acolha a minuta de acórdão que ora submeto à deliberação do colegiado.
TCU, Sala das Sessões, em 22 de novembro de 2022.
Ministro VITAL DO RÊGO 
Relator